最高法院民事判決　　　　　　　　　　　　　　　　九十三年度台上字第六五三號
　　上　訴　人　福建省金門縣金城鎮中正國民小學
　　法定代理人　楊肅正
　　上　訴　人　福建省金門縣政府
　　法定代理人　李炷烽
　　共　　　同
　　訴訟代理人　李志澄律師
　　上　訴　人　甲○○
　　訴訟代理人　黃子素律師
右當事人間請求損害賠償事件，兩造對於中華民國九十年六月二十八日福建高等法院
金門分院第二審判決（八十七年度上字第五號），各自提起上訴，本院判決如左：
    主  文
兩造上訴均駁回。
第三審訴訟費用由兩造各自負擔。
    理  由
本件上訴人金門縣政府法定代理人已於民國九十年十二月二十日改由李炷烽擔任，提
出金門縣政府函一件為證，並聲明承受訴訟，核無不合，先予說明。
次查上訴人甲○○主張：坐落金門縣金城鎮城段一七四九地號土地面積九三三平方公
尺，原為其父徐廷栽生前所有，已於四十三年間辦妥土地總登記。嗣於四十三年至四
十七年間，經不詳姓名縣屬地政人員無故擅以鉛筆在地籍圖上劃去該地號土地坐落位
置，更於六十一年間併同經徵收之鄰地辦理同段六○一五地號縣有土地總登記，造成
系爭民地完全重疊於六○一五地號公有土地範圍之內。對造金門縣政府並不經辦理公
用徵收，逕將系爭土地撥由對造金門縣金城鎮中正國民小學（下稱中正小學），在其
上建築房屋使用迄今。甲○○於五十四年間，因繼承而取得系爭土地所有權，並於八
十五年間辦妥繼承登記等情。爰求為命金門縣政府及中正小學拆除地上房屋、返還系
爭土地，金門縣政府並應按系爭土地八十六年公告地價百分之八十所換算之申報地價
總額年息百分之十，賠付起訴前十五年以內相當租金之不當得利新台幣（下同）二百
五十七萬五千零八十元，及自八十六年七月三十日起至中正小學返還系爭土地之日止
，按上述申報地價總額年息百分之十計算不當得利之判決（第一審判命中正小學拆屋
還地，駁回甲○○其餘之請求。甲○○對駁回其請求金門縣政府返還不當得利部分，
中正小學對命其拆屋還地部分各自提起上訴，原審就甲○○請求不當得利部分，改判
命金門縣政府應給付甲○○十八萬九千九百五十七元及其法定遲延利息暨至中正小學
返還系爭土地之日止，按系爭土地申報地價總額年息百分之十計付損害金予甲○○，
並駁回甲○○其餘之上訴及中正小學之上訴）。
上訴人中正小學及金門縣政府自認系爭城段一七四九地號土地確經已故徐廷栽與甲○
○先後於四十三年、八十五年辦理總登記及繼承登記，對於系爭土地遭人在地籍圖上
以鉛筆塗去坐落位置、以及併入同段六○一五地號縣有土地撥交中正小學使用之事實
並不爭執，惟以縣有城段六○一五地號土地，業經辦妥總登記及地籍重測確定在案，
甲○○及其被繼承人據為本件請求基礎之系爭一七四九地號土地所有權登記，已因地
籍重測結果而失其效力。中正小學在其合法管理縣有土地上建築房屋使用，自非無權
占有。又中正小學自四十二年起奉金門縣政府撥交使用系爭校地，當時已故徐廷栽尚
未辦妥土地總登記，其土地返還請求權依法仍有消滅時效規定之適用。又縣有城段六
○一五地號土地，業已撥交中正小學合法使用，該校及金門縣政府均未無權占用系爭
一七四九地號土地，金門縣政府依法自無償付不當得利之義務，且甲○○所請求者為
相當租金之利益，亦有短期消滅時效規定之適用。而系爭土地現由中正小學建屋供教
學活動使用，如執行拆屋還地，將危及建物整體結構，有權利濫用之嫌等語，資為抗
辯。
原審依審理之結果，以：本件甲○○主張系爭城段一七四九地號土地確為其亡父徐廷
栽所有，經徐廷栽及甲○○先後於四十三年、八十五年辦妥總登記及繼承登記，以及
系爭土地遭人在地籍圖上以鉛筆塗去坐落位置、嗣經併入同段六○一五地號縣有土地
撥交中正小學使用，系爭建物為中正小學所有之事實，為金門縣政府及中正小學所不
爭執（見第一審卷第一三九頁反面）堪認為真實。按不動產物權之取得或變動，依我
國法律，係採物權法定主義及公示主義。就前者而言，必須符合法律所設物權直接支
配與絕對保護之明文規範，就後者而言，則須能以公示方法確保其交易安全。其因法
律行為而致不動產物權得喪者，依據民法第七百五十八條規定，固須以依法完成登記
為前提，其因公共徵收而剝奪私有土地權利者，亦須完成法定徵收程序，始得為之。
本件重疊坐落於城段一七四九地號、六○一五地號內之土地，於四十三年間，業經甲
○○之被繼承人已故徐廷栽辦妥總登記，其私有土地權利即受法律之絕對保障。在依
法定程序消滅其私有權利之前，基於一物一權之法律原則，無從更使同一土地成為公
有之權利標的。從而首應審究者，乃在系爭土地於併入城段六○一五地號縣有土地之
前，有無合法消滅先前私有登記之法定事由。經查系爭土地於完成私有總登記之後，
雖曾於不詳時、地遭人以鉛筆自地籍圖上逕行塗去其坐落位置，但此項塗銷行為之原
因無從查考，且系爭土地亦未曾列入公告徵收之範圍，經金門縣地政事務所（已改制
為金門縣地政局）以（八八）地測字第五二三七號函覆在卷。按依土地法所為登記有
絕對之效力，為該法第四十三條所明定，政府機關非依法定程序所為塗抹地籍圖、或
未經徵收而違反一物一權原則所為重複劃歸另一地號公有土地之範圍，皆非銷除既有
私權登記之合法原因，自屬絕對不生效力，據上說明，已難認為徐廷栽、甲○○父子
就系爭土地之所有權罹於消滅。金門縣政府及中正小學雖辯稱：系爭土地於重複登記
為公有後，且已完成地籍重測，應認先前既有私權登記業已因而失效云云。惟查系爭
土地於實施地籍重測當時，由於地籍圖上一七四九地號土地位置已遭違法銷除，地政
機關顯不可能依法通知該地號私有土地之所有人甲○○到場指界，更不可能依地籍測
量實施規則之規定，於地籍圖重測結果公告時，以書面通知該土地所有權人，自亦不
得據此主張甲○○之土地所有權業已消滅。又已登記不動產所有人之回復請求權，無
民法第一百二十條消滅時效規定之適用（司法院大法官議決釋字第一○七號解釋）。
系爭土地已於四十三年依總登記程序登記為私有，金門縣政府及中正小學雖抗辯其在
完成私有之總登記前即已開始占有系爭土地，但在已故徐廷栽完成私有登記當時，法
定十五年之消滅時效期間既未屆滿，甲○○於系爭土地完成私有登記之後提起本件訴
訟，自不生請求權罹於消滅時效之問題。金門縣政府及中正小學抗辯本件為合法使用
公有土地、並非無權占用私有民地云云，自無可採。按租金之請求權因五年間不行使
而消滅，為民法第一百二十六條所明定，至於其他無租賃契約關係之賠償，名稱雖與
租金異，然實質上仍為使用土地之代價，債權人應同樣按時收取，不因其契約終止或
未成立而謂其時效之計算應有不同（最高法院四十九年台上字第一七三○號判例參照
）。本件甲○○請求償付相當租金之不當得利，自應適用前述短期消滅時效之規定。
甲○○係於八十六年七月二十二日提起本件訴訟，自其時起回溯五年內之請求，固應
予以准許，其逾五年部分既經金門縣政府為時效抗辯，則屬不應准許。又城市地方租
用基地建築房屋，其租金不得超過土地申報總價額年息百分之十，為土地法第一百零
五條準用同法第九十七條所明定。系爭土地經核未據土地所有權人申報地價，應依平
均地權條例第十六條前段規定，以公告地價百分之八十為申報地價。查系爭土地於八
十三年六月三十日以前，公告地價為每平方公尺三十四元二角，自八十三年七月一日
起調整為每平方公尺七百八十元，八十六年七月一日起復調高至每平方公尺二千三百
元，有各期地價證明書在卷可憑。按其百分之八十換算每期申報地價，分別為每平方
公尺二十七元三角六分、六百二十四元及一千八百四十元，以系爭土地總面積九百三
十三平方公尺計算，其申報地價總額年息百分之十，各為二千五百五十二元六角八分
、五萬八千二百十九元二角及十七萬一千六百七十二元。自八十一年七月二十三日算
至八十三年六月三十日，為一年十一月又九日，申報地價年息百分之十合計四千九百
五十三元（角以下從略，下同）；自八十三年七月一日至八十六年六月三十日為三年
，申報地價年息百分之十為十七萬四千六百五十七元；自八十六年七月一日算至同月
二十二日為二十二日，申報地價百分之十合計一萬零三百四十七元；以上共計十八萬
九千九百五十七元。查金門縣政府將系爭私有土地誤予重疊劃入城段第六○一五地號
縣有土地，併同撥付給中正小學使用，因而損及原所有權人對系爭土地合法管領使用
之權利，甲○○自得向不當撥用系爭土地而獲得財產上不法利益之金門縣政府請求返
還相當租金之不當得利。經斟酌系爭土地雖供文教用途，但附近商業經濟活動頗為繁
榮等情形，仍以按照相當申報地價百分之十核計為適當，因認於前述金額（即起訴前
已發生之不當得利部分及自八十六年七月三十日起之法定遲延利息）暨自八十六年七
月三十日起至返還系爭土地之日止，按系爭土地申報地價總額年息百分之十計付損害
金之範圍內尚屬正當，皆應准許。逾此範圍之請求則非正當，無從准許。而關於甲○
○請求拆除系爭土地上之建物部分，據證人陳木壽建築師證稱：系爭土地上之建物為
其所設計，與該建物坐落於系爭地號以外部分同屬一結構體，如拆除其中部分建物，
對於結構安全雖難免有所影響，但如就整體結構加以檢討，並作適當設計補強，仍屬
可行等語。從而甲○○訴請拆除該部分建物，即無不能執行之情形。中正小學辯稱甲
○○此部分請求為權利濫用，亦無可取。爰維持第一審所為中正小學應拆屋還地之敗
訴判決，駁回其上訴，並就甲○○請求返還不當得利所為甲○○一審敗訴判決部分廢
棄，改判命金門縣政府應給付甲○○十八萬九千九百五十七元及其法定遲延利息，暨
自八十六年七月三十日起至中正小學返還系爭土地之日止，按系爭土地申報地價年息
百分之十計付租金損害金予甲○○，並駁回甲○○其餘之上訴，經核於法並無違背。
兩造上訴論旨，仍執陳詞，徒就原審取捨證據認定事實之職權行使，各指摘原判決其
敗訴部分為不當，求予廢棄，均為無理由。
據上論結，本件兩造上訴均為無理由。依民事訴訟法第四百八十一條、第四百四十九
條第一項、第七十八條，判決如主文。
中　　　華　　　民　　　國　　九十三　　年　　　四　　　月　　　一　　　日
                              最高法院民事第二庭
                                  審判長法官  曾　桂　香
                                        法官  劉　延　村
                                        法官  劉　福　聲
                                        法官  黃　秀　得
                                        法官  陳　國　禎
      右正本證明與原本無異
                                              書  記  官
中　　　華　　　民　　　國　　九十三　　年　　　四　　　月　　 十三 　　日
                                                                       ：
